臺灣花蓮地方法院民事判決　　　　　　　99年度重訴字第55號
原　　　告　花蓮縣政府
法定代理人　傅萁
訴訟代理人　簡燦賢律師
訴訟代理人　林武順律師
被　　　告　財團法人花蓮高爾夫俱樂部
法定代理人　許至勝
訴訟代理人　鍾年展律師
訴訟代理人　廖學忠律師
上列當事人間返還土地等事件，本院於100年12月14日言詞辯論
終結，判決如下：
    主  文
被告應將坐落如附表所示之土地及建物，返還原告。
被告應自98年1月31日起至將上開土地及建物返還原告之日止，
按日給付原告新台幣壹拾肆萬貳仟參佰肆拾柒元。
原告其餘之訴駁回。
訴訟費用由被告負擔百分之九十九，餘由原告負擔。
本判決於原告以新台幣億肆仟陸佰萬元供擔保後，得假執行；
但被告得以新台幣拾億零玖仟萬元預供擔保，而免為假執行。
原告其餘假執行之聲請駁回。
    事  實
甲、原告方面：
一、聲明：
 1、如主文第1項所示。
 2、被告應自民國（下同）98年1月1日起至將上開土地及建物返
    還原告之日止，按日給付原告新台幣（下同）142,347元。
 3、請准以供擔保為條件之假執行宣告。
二、陳述：
 1、坐落花蓮縣花蓮市○○段69、69-1、69-3、446-1、447、44
    8、448-1、449-4、513、514、539、540、541、542、543、
    544、556、556-1、558地號之土地，及坐落上揭地段69地號
    上之建物，即門牌號碼花蓮市○道路 120號（建號花蓮市○
    ○段00000-000號、總面積4093.80平方公尺），鋼筋混凝土
    、鋼鐵無牆造之三層樓房屋（以下稱系爭土地及建物）係由
    原告所有或任管理機關；兩造於 89年5月間所簽訂之「花蓮
    縣美崙運動公園高爾夫球場委託管理協議書」（下稱系爭管
    理協議書）由原告將系爭土地及建物、包括其他設備，委託
    被告經營管理及維護，期限自 89年1月1日至97 年12月31日
    止共計9年。現已屆期，被告自應在97年12月31 日系爭管理
    協議書失其效力之翌日起，依系爭管理協議書第11條：「協
    議書期滿不續約... 時，甲方提供之土地、建築物及其他設
    備，乙方應於30日內清點交還甲方。」之規定，將系爭土地
    及建物交還原告，惟系爭土地及建物現仍由被告占有並經營
    高爾夫球場相關業務，而未交還原告。被告就系爭土地無正
    當占有權源。原告自得依民法第 767條物上請求權，及兩造
    協議書第11條約定，於期滿不續約情形下，請求被告應予返
    還。
 2、查附終期之法律行為，於期限屆滿時，失其效力，民法第10
    2條第2項定有明文。兩造系爭管理協議書第一條既明定，委
    託經營期限至民國97年12月31日止，共計9年，則在 97年12
    月31日系爭管理協議書即失其效力，至為灼然，被告依已失
    效之系爭管理協議，占有系爭土地，即屬無權占有無疑。依
    最高法院61年度台上字第1695號判例，對無權占有原告得請
    求相當於租金之利益。原告之計算基準，引用土地法第97條
    第1項、第105條、同法第 148條之規定，並以每年當期土地
    申報地價額乘以5%計算。系爭土地98年當期申報地價共為1,
    039,135,682元。從而，系爭土地年租金為 51,956,784元，
    折算每日為142,347元。被告應自 98年1月1日起至將上開土
    地及建物返還原告之日止，按日給付原告142,347元。
三、對於被告防禦方法之答辯：
 1、原告主張：兩造所系爭協議書，第 5條約定「本協議書委託
    經營期滿時乙方（即被告）如有意繼續經營，應於委託期滿
    前六個月自動向甲方（指原告）方以書面申請，並於委託期
    滿前一個月中申請換訂協議書，否則視為乙方無意繼續接受
    委託經營。」，該約定之「書面申請」，明顯指其提出申請
    後，應經原告同意之旨，此觀所約定「換訂協議書」之文字
    記載愈明。系爭協議書第六條約定「本協議書委託經營場地
    ，乙方自行終止經營或委託期滿時，乙方如無意繼續接受委
    託時，應將球場所施設之一切財產及設備，無條件移歸甲方
    所有，乙方不得向甲方要求任何補償。」系爭協議書第六條
    約定，是有關球場「財產及設備」之約定，不及於土地部分
    ，與本件原告請求被告返還土地無涉。況該條約定記載「委
    託期滿時」，另記載「乙方如無意繼續接受委託時」，探求
    其真意，應指「乙方如未繼續接受委託時」之意，方與該條
    「委託期滿時」之意思前後相符，被告之主張所謂反面解釋
    ，曲解該條之真意。固被告提出被證一證明渠有書面提出申
    請，但該申請未經原告同意，兩造更未依約 「換訂協議書」
    ，是以依系爭協議書於97年12月31日委託期限屆滿後，雙方
    已無任何契約關係存在，被告自屬無權占有系爭土地。
 3、「兩造於訂約時，既已訂明續租應另訂契約，即當然發生阻
    止續約之效力。」 （最高法院82年度台上字第3165號判決）
    。經查本案兩造間系爭管理協議書第五條明定：「本協議書
    委託經營期滿時乙方（即被告）如有意繼續經營，應於委託
    期滿前六個月自動向甲方（指原告）以書面申請，並於委託
    期滿前 1個月中申請換訂協議書，否則視為乙方無意繼續接
    受委託經營。」，是兩造顯然明訂如委託期滿前一個月中應
    「申請換訂協議書」，倘兩造間沒有換訂協議書，自屬發生
    阻止新委託經營管理協議書續約之效力。查「定期租賃契約
    之出租人，反對租期屆滿後續租之意思表示，不限於租期屆
    滿後，始得為之。其於訂約之際，若約明期滿後絕不續租，
    或續租應另訂契約之方式，以阻止續約之效力者，該租約於
    租期屆滿時，即當然消滅。除當事人另有新的租賃之合意，
    成立新的租賃契約外，承租人單方面之繼續使用原租賃物，
    仍為無權占有之法律關係。」（最高法院93年度台上字第98
    6號判決 ）。本件既兩造沒有依系爭協議第五條之記載，換
    定新協議書，也未就新協議書之內容有任何洽談，則依上揭
    最高法院判決所載，兩造間原有契約既已期屆，被告自屬無
    權占有。
 4、倘解釋為只要原告提出申請之要約，被告即有承諾換訂新協
    議書之義務（僅為假設語，與系爭管理協議書約定不符），
    則雙方換訂新協議之內容如何，例如範圍如何？期限如何？
    目的是否變更？是否應有權利金？設備如何處理？公共安全
    及衛生如何管理？等，於兩造系爭管理協議書未明定，及系
    爭管理協議書未載有「依原契約條件」等相關約定情形下，
    該等換訂新協議書之「重要內容」沒有達成合致，又如何解
    釋契約之存在。是以被告解釋依系爭協議書第五條之約定及
    第六條之反面解釋，一經渠提出續約之申請，原告即有締約
    之義務，洵屬誤會。
三、證據：提出 89年5月間所簽訂之「花蓮縣美崙運動公園高爾
    夫球場委託管理協議書」一份、暨歷年來所簽訂之「花蓮縣
    美崙運動公園高爾夫球場委託管理協議書」四份、土地及建
    物謄本等為證。
乙、被告方面：
一、聲明：求為駁回原告之訴（見卷第36頁）
二、陳述：
 1、按二造所訂協議書第 5條之規定『本協議書委託經營期滿時
    乙方（即本件之被告）如有意繼續經營，應於委託期滿前六
    個月自動向甲方（即本件之原告）以書面申請，並於委託期
    滿前一個月申請換訂協議書，否則甲方視為乙方無意繼續接
    受委託經營』。查依上開文義之反面解釋，被告如有意於期
    滿後繼續經營，應在協議書期滿前六個月內以書面向原告表
    示有繼續經營之意思，並至少應在協議書期滿前一個月申請
    換訂協議書，被告只須履行上開二行為，則視為原告同意被
    告繼續經營，換言之，被告僅須在約定期限內以書面向原告
    表明有意繼續經營並提出申請換約，於協議書期滿後，二造
    間委託經營管理之契約關係仍然繼續，不以原告另行同意承
    諾或實際另訂協議書為必要，此由『申請換訂協議書』『否
    則視為無意繼續經營』之文字反面解釋，當可推知如被告提
    出申請換約，則視為有意繼續經營。
 2、再者，第5 條文字『申請換訂協議書』而非約定『申請及換
    訂協議書』，足見被告只要於期滿前一個月提出換訂協議書
    之申請，則視為原告同意被告繼續委託經營，被告即有合法
    權源繼續占有使用系爭土地及設備等，至於正式合約書之換
    訂時日，並不影響系爭協議書期滿後二造已合意被告繼續經
    營之事實。
 3、查被告於系爭協議書期滿前，分別於民國 97年5月29日、97
    年11月20日、97年12月22日向原告表明有意繼續經營球場，
    並申請換訂新約，故依上開協議書第 6條之反面解釋，被告
    既於委託期滿時，有意繼續接受委託經營，自無將球場一切
    設施財產及設備返還原告之問題。
 4、協議書第6 條雖僅明文返還之標的為『球場所施設之一切財
    產及設備』而未明文土地，但查，二造所訂立之多次經營管
    理協議書，契約主要目的即是原告將其管領之國有土地委託
    被告經營管理，被告如無使用土地，如何經營高爾夫球場？
    協議書第6 條委託期滿前被告有意繼續經營並提出申請，自
    無將除其他財產設備外之土地返還原告之理，否則如何繼續
    經營，故第 6條未將『土地』明文在內，顯然係訂約時文字
    上之疏漏。
 5、除系爭89年協議書之外，二造於民國71年7月1日、80年7 月
    1日、86年4月1日、87年7月1 日分別均訂有協議書，協議書
    內容關於被告如有意繼續經營，只須在委託期滿 6個月以書
    面向原告聲明，並於委託期滿前 1個月聲請換訂協議書，即
    視為被告有意繼續接受委託經營，而除非被告自行終止經營
    或委託期滿時無意繼續接受委託經營，始生返還土地及設備
    之問題，系爭89年協議書關於此部分之內容亦與先前 4份協
    議書完全相同，足見依系爭協議書第5條、第6條『有意接受
    經營』『無意繼續接受委託經營』『視為無意繼續接受委託
    經營』之文字，看出被告是被動接受，被告在提出有意繼續
    經營之表示時，係對原告委託被告經營之要約為承諾，則雙
    方就繼續委託經營已有合意。至於新協議書內容，亦必沿用
    先前 4份協議書之主要內容，故二造就委託經營管理之重要
    條款（契約必要之點）早有共識，並互為信賴，協議書面之
    簽訂只是完成行政作業流程而已，非得謂二造並未就契約必
    要之點未達成合意而認委託管理之協議不成立。
 6、查系爭委託經營管理協議書之法律性質包括委任、租賃（契
    約書第1條、第2條）、贈與（契約書第7條第6款），為一混
    合契約。一般而言，機關將其管理之公有財產委託廠商營運
    管理，通常須由機關支付一定對價給受託經營之廠商，而委
    任契約雖有有償委任或無償委任之區分，但絕無由受任人支
    付委任報酬給委任人情事，依系爭協議書第2條第2項之約定
    ，營運結餘款，須全數繳回縣庫，原告不負任何虧損責任，
    足見原告未如單純委任關係，須支付委任報酬給被告，故原
    告主張系爭協議書屬於民法中委任關係，原告得依民法第54
    9條第1項之規定，隨時終止委任關係，顯係誤會系爭協議書
    法律性質所致，其見解並未可採。又系爭協議書雖亦含有租
    賃性質，但系爭協議書於訂約之時，並未約明契約屆期絕不
    續租，反而於協議書第5條、第6條約明被告僅需於約滿前聲
    請續約，即視為有意經營而使契約繼續，故原告援引之最高
    法院93年台上字第986 號判決，與本件情形並不相同，應不
    得適用於本案。
 7、末按善意占有人因改良占有物所支出之有益費用，於其占有
    物現存之增加價值限度內，得向回復請求人，請求償還，民
    法第955 條定有明文。查被告在所有協議書有效期間就系爭
    土地闢建高爾夫球道、果嶺、景觀池、賣店、種植名貴樹木
    、種植草皮等，增加系爭土地之價值不下十數億元，爰就該
    部分增加之必要及有益費用，主張同時履行抗辯。
 8、按民法第179 條不當得利，係以無法律上之原因而受利益，
    且利益與損害間有相當因果關係，方始相當。而無權占有使
    用他人土地，係受有原應歸屬於本人之利益，但此項利益應
    指物之使用本身之利益，而非相當於租金之利益，所謂『相
    當於租金之利益』，係指所受利益在沒有其他計算方式時之
    一種替代計算之方式，亦即依其性質不能返還時應償還價額
    而言（參民法第181條 ）。被告並非無權占有，已如前述，
    縱認上訴人無權占有，原告於另案(即鈞院 97年度重訴字第
    29號) 返還不當得利事件中表示，然本件系爭協議書之法律
    性質，包含租賃及委託，故本件系爭協議書是具有對價關係
    。而被告之利益僅屬本應依系爭協議書之約定需負擔，而未
    負擔者義務。但被告於系爭協議書到期後，仍按系爭協議書
    第2 條約定：有推展花蓮縣高爾夫球選手及培訓選手，而以
    球場經營之收入支應於設備費、維護費、水電費、人事費、
    房屋稅及地價稅等。就被告而言，既已履行系爭協議書約定
    之義務，並無因無契約關係而享受無償之利益，另就原告而
    言，系爭土地之花蓮高爾夫球場因被告之經營管理並維護，
    及代為繳納稅金、費用，而享受其利益，故無任何損害。其
    請求不當得利應無理由。
三、證據：提出 97年5月29日以（97）財花高俱字第39號函、97
    年11月20日（97）財花高俱字第98號函等為證。
    理  由
一、原告主張：兩造間於 89年5月間所簽訂之「花蓮縣美崙運動
    公園高爾夫球場委託管理協議書」，已於97年12月31日屆期
    ，被告就系爭土地無正當占有權源，原告自得依民法第 767
    條物上請求權，及兩造協議書第11條約定，於期滿不續約情
    形下，請求被告返還系爭土地及建物，並依土地法第97條第
    1項、第148條之規定，以每年當期土地申報地價額乘以5%計
    算，依民法第 179條不當得利之規定請求相當於租金之利益
    ，即自民國98年1月1日起至將上開土地及建物返還予原告之
    日止，按日給付新台幣142347元。
二、被告則以：依二造所訂協議書第 5條之規定「本協議書委託
    經營期滿時乙方（即本件之被告）如有意繼續經營，應於委
    託期滿前六個月自動向甲方（即本件之原告）以書面申請，
    並於委託期滿前一個月申請換訂協議書，否則甲方視為乙方
    無意繼續接受委託經營。」故被告僅須在約定期限內以書面
    向原告表明有意繼續經營並提出申請換約，於協議書期滿後
    ，二造間委託經營管理之契約關係仍然繼續，不以原告另行
    同意承諾或實際另訂協議書為必要。至於新協議書內容，亦
    必沿用先前4 份協議書之主要內容，故二造就委託經營管理
    之重要條款（契約必要之點）早有共識，並互為信賴，協議
    書面之簽訂只是完成行政作業流程而已，非得謂二造並未就
    契約必要之點未達成合意而認委託管理之協議不成立。查被
    告在所有協議書有效期間就系爭土地闢建高爾夫球道、果嶺
    、景觀池、賣店、種植名貴樹木、種植草皮等，增加系爭土
    地之價值不下十數億元，爰就該部分增加之必要及有益費用
    ，依民法第955 條主張同時履行抗辯。又被告於系爭協議書
    到期後，仍按系爭協議書第 2條約定：有推展花蓮縣高爾夫
    球選手及培訓選手，而以球場經營之收入支應於設備費、維
    護費、水電費、人事費、房屋稅及地價稅等。就被告而言，
    既已履行系爭協議書約定之義務，並無因無契約關係而享受
    無償之利益，另就原告而言，系爭土地之花蓮高爾夫球場因
    被告之經營管理並維護，及代為繳納稅金、費用，而享受其
    利益，故無任何損害置辯。
三、法院協助兩造整理爭點如下：
（一）兩造不爭執之事實：
   1、系爭土地及建物確係由原告所有或任管理機關；兩造確有
      於89年1月1日簽訂系爭協議書，期限至97年12月31日止共
      計9 年。現已屆期，系爭土地及建物仍由被告占有並經營
      高爾夫球場相關業務，而未交還原告。
   2、被告確有於 97年5月29日以（97）財花高俱字第39號函表
      示有意願繼續經營（見卷第28頁）；於97年11月20日以（
      97 ）財花高俱字第98號函，要求換訂自98年1月1月1日起
      至106年12月31日止共計9年之新協議書（見卷第29頁）。
      然自97年12月31日系爭協議書期滿後，原告未曾同意與被
      告換定新約。
（二）本院於民國 100年5月5日期日，與兩造協議將爭點限縮於
      雙方經營契約期間屆滿而請求返還土地（見卷第 138頁反
      面）。是本件應審究者厥為：
  １、系爭協議書，於期限至97年12月31日屆期後，被告是否有
      返還系爭土地及建物之義務？
  ２、原告得否請求被告賠償原告相當於租金收入之損害？其數
      額為何？
四、得心證之理由：
（一）系爭協議書，於期限至97年12月31日屆期後，被告是否有
      返還系爭土地及建物之義務？
   1、按附終期之法律行為，於期限屆滿時，失其效力，民法第
      102條第2 項定有明文。兩造系爭管理協議書第1條明定，
      「委託經營期限：自民國89年1月1日起至民國97年12月31
      日止共計 9年。」已據原告提出與所述相符之系爭管理協
      議書為證，則原告主張系爭管理協議書已期限屆滿而未續
      約，自堪信為真實。被告自應在97年12月31日系爭管理協
      議書即失其效力之翌日起，依系爭管理協議書第11條：「
      協議書期滿不續約... 時，甲方提供之土地、建築物及其
      他設備，乙方應於30日內清點交還甲方。」之規定，將系
      爭土地及建物交還原告，至為灼然，然被告迄今一直占有
      系爭土地及建物，即屬無權占有無疑。雖被告以：依二造
      所訂協議書第 5條之規定：「本協議書委託經營期滿時乙
      方（即本件之被告）如有意繼續經營，應於委託期滿前六
      個月自動向甲方（即本件之原告）以書面申請，並於委託
      期滿前一個月申請換訂協議書，否則甲方視為乙方無意繼
      續接受委託經營」之旨，被告已於 97年5月29日以（97 ）
      財花高俱字第 39號函表示有意願繼續經營（見卷第28頁）
      ；並於97年11月20日以（97）財花高俱字第98號函，要求
      換訂自98年1月1月1日起至106年12月31日止共計 9年之新
      協議書（見卷第29頁）；被告既在約定期限內以書面向原
      告表明有意繼續經營並提出申請換約，於協議書期滿後，
      二造間委託經營管理之契約關係仍然繼續為辯；然查系爭
      管理協議書第 5條明定被告如有意繼續經營，應以書面向
      原告申請、並申請換訂協議書，否則可視為被告無意繼續
      接受委託經營。而未明定「只須在委託期滿 6個月以書面
      向原告聲明，並於委託期滿前 1個月聲請換訂協議書，即
      視為被告有意繼續接受委託經營」，被告以「只須在委託
      期滿6個月以書面向原告聲明，並於委託期滿前1個月聲請
      換訂協議書，即視為被告有意繼續接受委託經營」云云，
      並無所據，而不足採。且系爭管理協議書未明定「兩造應
      依原系爭管理協議書之相同內容換訂協議書，如一方提出
      申請，他方不得拒絕」等語，則兩造顯未將 「當然續約」
      列為系爭管理協議書之內容，自應由兩造就新訂協議書合
      意其內容及期限等必要之點；本件兩造並未就契約必要之
      點達成合意而續約或簽立新協議書，應認兩造新委託管理
      之協議尚未成立。
   2、參以兩造簽立「花蓮縣美崙運動公園高爾夫球場委託經營
      （管理）協議書」之歷史共有五次，第一次委託經營（管
      理）協議書原告只提供土地四筆及球場設備委託被告管理
      經營及維護，自71年7月1日起至80年6月30日止，共計9年
      ，被告每年應給付原告按土地公告地價之 4﹪之管理費（
      見卷第227頁）；第二次委託經營（管理） 協議書原告即
      提供土地29筆及球場設備委託被告管理及維護，自 80年7
      月1日起至83年6月30日止，共計 3年，被告每年應給付原
      告6,324,000元（見卷第234頁）；第三次委託經營協議書
      由原告提供土地18筆及球場設備委託被告管理經營及維護
      ，自83年7月1日起至87年6月30日止，共計4年，被告每年
      應給付原告按土地公告地價依公式計算之管理費（83年為
      8,450,000元）（見卷第240頁）；第四次委託經營管理協
      議書仍由原告提供土地18筆及球場設備委託被告管理經營
      及維護，自87年7月1日起至89年6月30日止，共計2年，被
      告每年應給付原告按土地公告地價依公式計算之管理費（
      87年為8,450,000元）（見卷第245頁）；第五次委託經營
      管理協議書即為系爭管理協議書，原告提供土地19筆及球
      場設備委託被告經營管理及維護，自89年1月1日起至97年
      12月31日止共計 9年，被告則毋須給付原告任何管理費，
      但需將會館大樓贈與原告（見卷第81頁）；兩造間歷來五
      次之委託經營（管理） 協議書均有如系爭協議書第5條：
      「本協議書委託經營期滿時乙方（即本件之被告）如有意
      繼續經營，應於委託期滿前六個月自動向甲方（即本件之
      原告）以書面申請，並於委託期滿前一個月申請換訂協議
      書，否則甲方視為乙方無意繼續接受委託經營」等大略相
      同之規定，被告均與原告換訂內容相異之新約，並無自動
      依原約定條件續約之舉；是就兩造間歷次之「花蓮縣美崙
      運動公園高爾夫球場之委託經營管理協議書」其期間、委
      託經營管理之標的範圍、被告是否應支付管理費、管理費
      之金額均不相同，猶待兩造各別磋商，始能就必要之點達
      成合意而簽立書面協議書；被告抗辯：「被告既在約定期
      限內以書面向原告表明有意繼續經營並提出申請換約，於
      協議書期滿後，二造間委託經營管理之契約關係仍然繼續
      ，不以原告另行同意承諾或實際另訂協議書為必要。」及
      「依系爭協議書第5條、第6條『有意接受經營』『無意繼
      續接受委託經營』『視為無意繼續接受委託經營』之文字
      ，看出被告是被動接受，被告在提出有意繼續經營之表示
      時，係對原告委託被告經營之要約為承諾，則雙方就繼續
      委託經營已有合意。至於新協議書內容，亦必沿用先前 4
      份協議書之主要內容，故二造就委託經營管理之重要條款
      （契約）必要之點早有共識，並互為信賴，協議書面之簽
      訂只是完成行政作業流程而已，非得謂二造並未就契約必
      要之點未達成合意而認委託管理之協議不成立。」等語，
      均與契約之明文規定或兩造歷來簽立協議之內容及慣例不
      合，並不可採。則原告主張系爭協議書至97年12月31日屆
      期後，因兩造未換訂新約，被告應有返還系爭如附表所示
      之土地及建物之義務，即無不合，應予准許。
（二）原告得否請求被告賠償原告相當於租金收入之損害？其數
      額為何？
   1、本件原告主張兩造系爭管理協議書已期限屆滿而未續約，
      被告應將原告提供之土地、建築物及其他設備交還。詎被
      告迄今未還，應屬無權占有系爭土地及建物，爰以每年當
      期土地申報地價額乘以5%計算，依民法第 179條不當得利
      之規定請求相當於租金之利益，即自民國98年1月1日起至
      將上開土地返還予原告之日止，按日給付新台幣142347元
      云云。被告則以：被告在所有協議書有效期間就系爭土地
      闢建高爾夫球道、果嶺、景觀池、賣店、種植名貴樹木、
      種植草皮等，增加系爭土地之價值不下十數億元，爰就該
      部分增加之必要及有益費用，依民法第 955條主張同時履
      行抗辯。又被告於系爭協議書到期後，仍按系爭協議書第
      2 條約定：有推展花蓮縣高爾夫球選手及培訓選手，而以
      球場經營之收入支應於設備費、維護費、水電費、人事費
      、房屋稅及地價稅等。就被告而言，既已履行系爭協議書
      約定之義務，並無因無契約關係而享受無償之利益，另就
      原告而言，系爭土地之花蓮高爾夫球場因被告之經營管理
      並維護，及代為繳納稅金、費用，而享受其利益，故無任
      何損害置辯。
   2、本件原告主張之事實非虛，已見前述，依民法第102條第2
      項規定，系爭協議書因終期期限屆滿而當然失其效力，其
      法律上之效果與未訂契約之情形相同，則被告占用系爭土
      地及建物，即失其法律上之原因，原告即非不得依關於不
      當得利之規定訴請被告交還占用系爭土地之利益。次按「
      無法律上之原因而受利益，致他人受損害者，應返還其利
      益」、「城市地方房屋之租金，以不超過土地及其建築物
      申報總價年息百分之十為限」，民法第 179條前段、土地
      法第 97條第1項亦定有明文。而依不當得利之法則請求返
      還不當得利，以無法律上之原因而受利益，致他人受有損
      害為其要件，故其得請求返還之範圍，應以對方所受之利
      益為度，非以請求人所受損害若干為準。而所有人使用土
      地，可以獲得租金之利益為社會通常之觀念，則無權占用
      他人土地，即造成所有權人因無法使用收益土地，而受有
      相當於租金之損害（最高法院61年台上字第1695號判例意
      旨參照）。最高法院72年度台上字第3705號判例更明揭：
      「查系爭土地因上訴人之無權占用，致被上訴人無法為有
      效之利用，不能謂無損害於被上訴人之權益，上訴人猶以
      系爭土地為公園預定地不能出售出租，無須繳稅等詞指謂
      並無損害發生，不無誤會。」故被告抗辯其於系爭協議書
      到期後，仍按系爭協議書第 2條約定：有推展花蓮縣高爾
      夫球選手及培訓選手，而以球場經營之收入支應於設備費
      、維護費、水電費、人事費、房屋稅及地價稅等。就原告
      而言，系爭土地之花蓮高爾夫球場因被告之經營管理並維
      護，及代為繳納稅金、費用，而享受其利益，故無任何損
      害等辯解，因與前揭判例意旨不符，並不足採。又民法第
      955 條固明定「善意占有人，因改良占有物所支出之有益
      費用，於其占有物現存之增加價值限度內，得向回復請求
      人，請求償還。」被告雖以在所有協議書有效期間就系爭
      土地闢建高爾夫球道、果嶺、景觀池、賣店、種植名貴樹
      木、種植草皮等，增加系爭土地之價值不下十數億元等語
      ，惟並未舉證以實其說，自難認其所述為真，其就該部分
      增加之必要及有益費用，主張同時履行抗辯，亦不可採。
   3、原告主張系爭土地 98年當期申報地價共為1,039,135,682
      元，被告對此並不爭執（見卷第 251頁），茲系爭土地坐
      落花蓮市○○段，屬文教區，近美崙大飯店，其生活機能
      良好，交通便利。本院審酌上情、系爭土地之經濟價值及
      被告仍於系爭土地經營高爾夫球場相關業務，被告可因此
      獲利暨所得利益等情狀，認不當得利之數額以申報地價年
      息百分之五計算相當租金之損害為適當。從而，系爭土地
      申報地價之5﹪為51,956,784元，折算每日為142,347元（
      1,039,135,682元×5﹪÷365）。原告雖請求被告自 98年
      1月1日起至返還系爭土地及建物之日，每日獲得相當於租
      金之利益為142,347元。惟依系爭管理協議書第 11條：「
      協議書期滿不續約..時，甲方提供之土地、建築物及其他
      設備，乙方應於30日內清點交還甲方。」之規定，縱兩造
      期滿不續約時，被告仍有30日之猶豫期間，必俟猶豫期間
      屆滿後，被告始負無權占有系爭土地及建物之責，故原告
      可請求相當於租金之損害應自98年1月31日開始。
   4、綜上，原告本於不當得利法律關係請求被告給付相當於租
      金之不當得利自民國 98年1月31日起至返還系爭土地及建
      物之日止，按日給付原告 142,347元為有理由，逾上開範
      圍之請求，則為無理由，不應准許，應予駁回。
五、原告陳明願供擔保請准宣告假執行，經核原告勝訴部分，並
    無不合，爰以系爭土地及建物之現值酌定相當之擔保金額准
    許之；至原告敗訴部分，其假執行之聲請已失所附麗，應併
    予駁回。本院則依職權宣告被告得預供擔保之金額而免為假
    執行。
六、本案事證已臻明確，兩造其餘主張陳述及所提之證據，經審
    酌後，或與本件爭點無涉，或於判決結果無影響，爰不逐一
    論述，附此敘明。
七、據上論結，本件原告之訴為一部有理由、一部無理由，依民
    事訴訟法第79條、第390條第2項、第392條第2項，判決如主
    文。
中    華    民    國    100    年   12    月  30    日
                        臺灣花蓮地方法院民事庭
                            法      官  沈士亮
上列為正本係照原本作成。
如不服本判決，應於送達後20日內，向本院提出上訴狀並表明上
訴理由，如於本判決宣示後送達前提起上訴者，應於判決送達後
20日內補提上訴理由書(須附繕本)。
中    華    民    國    100    年   12    月  30    日

                            法院書記官  杜依玹
┌──────────────────────────────────┐
│附表：                                           99年度重訴字第55號 │
├──┬───┬────┬───┬────┬────────┬────┤
│編號│縣市  │鄉鎮市區○  段  │地號    │面積（平方公尺）│權利範圍│
├──┼───┼────┼───┼────┼────────┼────┤
│ 1  │花蓮縣│花蓮市  ○○○段│514     │     988        │  全部  │
├──┼───┼────┼───┼────┼────────┼────┤
│ 2  │花蓮縣│花蓮市  ○○○段│513     │    3040        │  全部  │
├──┼───┼────┼───┼────┼────────┼────┤
│ 3  │花蓮縣│花蓮市  ○○○段│540     │     9919       │  全部  │
├──┼───┼────┼───┼────┼────────┼────┤
│ 4  │花蓮縣│花蓮市  ○○○段│539     │    974         │  全部  │
├──┼───┼────┼───┼────┼────────┼────┤
│ 5  │花蓮縣│花蓮市  ○○○段│541     │    587         │  全部  │
├──┼───┼────┼───┼────┼────────┼────┤
│ 6  │花蓮縣│花蓮市  ○○○段│542     │    18720       │  全部  │
├──┼───┼────┼───┼────┼────────┼────┤
│ 7  │花蓮縣│花蓮市  ○○○段│543     │    575         │  全部  │
├──┼───┼────┼───┼────┼────────┼────┤
│ 8  │花蓮縣│花蓮市  ○○○段│69      │   373155       │  全部  │
├──┼───┼────┼───┼────┼────────┼────┤
│ 9  │花蓮縣│花蓮市  ○○○段│558     │   31560        │  全部  │
├──┼───┼────┼───┼────┼────────┼────┤
│ 10 │花蓮縣│花蓮市  ○○○段│69-1    │    628         │  全部  │
├──┼───┼────┼───┼────┼────────┼────┤
│ 11 │花蓮縣│花蓮市  ○○○段│556-1   │     12779      │  全部  │
├──┼───┼────┼───┼────┼────────┼────┤
│ 12 │花蓮縣│花蓮市  ○○○段│544     │     1006       │  全部  │
├──┼───┼────┼───┼────┼────────┼────┤
│ 13 │花蓮縣│花蓮市  ○○○段│556     │   14332        │  全部  │
├──┼───┼────┼───┼────┼────────┼────┤
│ 14 │花蓮縣│花蓮市  ○○○段│448     │     552        │  全部  │
├──┼───┼────┼───┼────┼────────┼────┤
│ 15 │花蓮縣│花蓮市  ○○○段│448-1   │      309       │  全部  │
├──┼───┼────┼───┼────┼────────┼────┤
│ 16 │花蓮縣│花蓮市  ○○○段│447     │      364       │  全部  │
├──┼───┼────┼───┼────┼────────┼────┤
│ 17 │花蓮縣│花蓮市  ○○○段│69-3    │      174       │  全部  │
├──┼───┼────┼───┼────┼────────┼────┤
│ 18 │花蓮縣│花蓮市  ○○○段│446-1   │    2445        │  全部  │
├──┼───┼────┼───┼────┼────────┼────┤
│ 19 │花蓮縣│花蓮市  ○○○段│449-4   │    3391        │  全部  │
├──┼──┬┴────┴───┴──┬─┴────────┼────┤
│編號│建號│    建物門牌            │     樓層面積       │權利面積│
├──┼──┼────────────┼──────────┼────┤
│ 1  │1793│花蓮市○道路120號       │第一樓層：1539.62㎡ │  全部  │
│    │    │                        │第二樓層：1103.54㎡ │        │
│    │    │                        │第三樓層：  97.48㎡ │        │
│    │    │                        │地下一層：1250.97㎡ │        │
│    │    │                        │門廊：     102.19㎡ │        │
│    │    │                        │陽台：     198.13㎡ │        │
│    │    │                        │                    │        │
│    │    │                        │合計：    4093.80㎡ │        │
│    │    │                        │                    │        │
│    │    │                        │                    │        │
└──┴──┴────────────┴──────────┴────┘